臺灣臺中地方法院民事判決　九十三年度建字第二四號
　　原　　　告　　永聯營造工程股份有限公司
　　法定代理人　　張文森
　　訴訟代理人　　羅豐胤律師
　　　　　　　　　王雅泠律師
　　複　代理人　　乙○○
　　被　　　告　　台中縣后里鄉公所
　　法定代理人　　丙○○
　　訴訟代理人　　洪塗生律師
　　複　代理人　　李國源律師
右當事人間請求給付工程款事件，於民國九十四年二月二十二日言詞辯論終結，本院
判決如下：
    主      文
被告應給付原告新臺幣壹仟零柒拾柒萬捌仟伍佰陸拾柒元，及自民國九十二年一月二
十五日起至清償日止，按週年利率百分之五計算之利息。
訴訟費用由被告負擔。
本判決於原告以新臺幣參佰陸拾萬元供擔保後，得假執行。但被告如以新臺幣壹仟零
柒拾柒萬捌仟伍佰陸拾柒元為原告預供擔保後，得免為假執行。
    事實及理由
一、程序事項之說明：
  （一）法定代理人之代理權消滅者，訴訟程序在有法定代理人承受其訴訟以前當然
        停止。又聲明承受訴訟，應提出書狀於受訴法院，由法院送達於他造。民事
        訴訟法第一百七十條、第一百七十六條分別定有明文。本件原告之法定代理
        人已由甲○○變更為張文森，有原告公司變更登記表可證，原告於九十四年
        二月二十二日以張文森為法定代理人具狀聲明承受訴訟，並經本院將該書狀
        當庭送達於被告，是本件承受訴訟合於上開法律規定之程序。
  （二）訴狀送達後，原告不得將原訴變更或追加他訴，但擴張或減縮應受判決事項
        之聲明者，不在此限，民事訴訟法第二百五十五條第一項第三款定有明文。
        本件原告於起訴時，聲明利息起算日為民國九十一年十二月二十五日，嗣於
        訴狀送達後，變更此部分之聲明為自九十二年一月二十五日起算，核其性質
        係為減縮應受判決事項之聲明，依前開規定，自屬適法。
二、原告起訴主張：原告向被告承攬「台中縣后里鄉垃圾衛生掩埋場工程」（下稱系
    爭工程），工程總價為新臺幣（下同）三千四百九十六萬五千元，於八十八年七
    月十九日簽訂工程合約書。惟因被告未能提供足夠之廢棄土方堆置場所，且疏未
    與系爭工程廢土所有人即訴外人台灣糖業股份有限公司月眉廠（下稱台糖公司）
    於開工日前確認處理方式，致原告為配合被告另行發包廢棄土代售工程，自八十
    八年七月二十八日開工至八十九年十月三十日止，僅得進場施工計二十七個工作
    日。嗣被告通知本件工期應自八十九年十月三十一日起算，原告即於九十一年十
    二月十二日以一百四十八個工作天竣工，並於九十一年十二月二十五日經被告完
    成驗收，依民法第五百零五條及系爭工程契約第二十一條第二款，被告於驗收後
    即負有給付本件工程尾款一千零七十七萬八千五百六十七元之義務，惟被告迄今
    仍未為給付。爰本於承攬報酬請求權之法律關係，請求被告如數給付。並聲明：
    (一)被告應給付原告一千零七十七萬八千五百六十七元，暨自九十二年一月二十五
    日起至清償日止，按週年利率百分之五計算之利息。(二)願供擔保為假執行之宣告
    。
三、被告則以：原告並未申請展延工期或停工，其復工亦未向被告提出書面報告，且
    始終無法提供被告已合法准予停工之資料，即擅自停工，自應負逾期責任。又兩
    造契約並未約定被告有提供堆置廢棄土場所之義務，原告於簽約時即知廢棄土高
    達十七萬立方米，而工程設計圖的「預留土堆置區」係被告所標示，供將來回填
    土方堆置之用，在招標時已有公告，原告於投標時應預先設想如果堆置區面積不
    夠之解決辦法，被告並無提供超過設計圖「預留土堆置區」之義務。關於工期之
    計算，被告係於工作天期滿後，逾期部分改以日曆天計算，共計逾期五百六十天
    ，依系爭工程契約書第二十三條逾期責任之規定，應扣罰工程款六千三百三十五
    萬六千五百八十元，已不足抵扣本件工程尾款一千零七十七萬八千五百六十七元
    ，故被告自無再行給付該工程尾款之義務等語，資為抗辯。並聲明：(一)原告之訴
    及假執行之聲請均駁回。(二)如受不利之判決，願供擔保為假執行。
四、下列事實為兩造所不爭執，可信為真正，本院採為判決之基礎：
  （一）兩造於八十八年七月十九日簽立系爭工程承攬契約書，總價三千四百九十六
        萬五千元，工期係自簽約日起一百八十個工作天。逾期完工每日扣除工程總
        價千分之三即十萬四千八百九十五元。
  （二）被告委由中琦工程顧問有限公司（下稱中琦公司）為系爭工程之設計及監造
        人。
  （三）原告於八十八年七月二十八日呈報開工，並於九十一年十二月十二日竣工，
        經被告於九十一年十二月二十五日驗收合格。
  （四）被告尚未給付之工程款金額為一千零七十七萬八千五百六十七元。
  （五）系爭工程用地係被告向台灣公司承租，約定該地挖出之土石屬台糖公司所有
        ，台糖公司並表示將自行處置該工程之土石方。
  （六）系爭承攬契約附件「土方及基礎工程施工說明書」第六條明定「餘土處理：
        殘餘泥土，須運至指定地點堆置」。
  （七）被告於八十八年四月二十二日函請台糖公司提出配合作業事宜，以利系爭工
        程發包後作業順利。復於八十八年七月二十九日函請台糖公司提供面積足夠
        且合法之堆置場所，並說明工程計畫書內現有堆置場地面積不足且僅能暫時
        少量置放，若無法提供足夠且合法之堆置場所，將造成工程無法開工，必須
        辦理停工作業。嗣台糖公司於八十八年十一月十五日同意土石交由被告代售
        ，被告即將代售土石工程發包予陸玖營造廠，陸玖營造廠則於八十九年十月
        三十日申報竣工。被告乃於八十九年十一月二十八日函請中琦公司就系爭工
        程之工期計算應依相關法令認定後函復被告。中琦公司即於八十九年十二月
        十八日函復因土石方代售工程影響系爭工程之施工，因此系爭工程之工期應
        自八十九年十月三十一日起算。被告同意中琦公司上開認定，乃於九十年一
        月十日函知原告工期應自八十九年十月三十一日起算。
  （八）中琦公司於九十三年一月提出系爭工程決算書，認定工程施作累計工作天為
        一百四十八日。其中八十九年十月三十日之前，原告有進場施工而應列計工
        期之日數為二十七天；自八十九年十月三十一日起至九十一年十二月十二日
        止，應列計工期之日數為一百二十一天。
  （九）如原告之請求為有理由，法定遲延利息應自九十二年一月二十五日起算。
五、本件訴訟之爭點：
  （一）八十九年十月三十日之前，應列計工期之日數為何？
  （二）原告是否逾期完工？其逾期天數為何？被告得主張逾期扣款之數額為何？
六、得心證之理由：
  （一）系爭工程用地係被告向台糖公司承租，約定該地挖出之土石屬台糖公司所有
        ，台糖公司並表示將自行處置該工程之土石方等情，既為兩造所不爭執而可
        信屬真正，則原告就系爭工程用地所挖出之土石，自無處分之權利。又依系
        爭承攬契約附件「土方及基礎工程施工說明書」第六條明定「餘土處理：殘
        餘泥土，須運至指定地點堆置」，是原告僅能依據被告所指定之地點堆置挖
        出之土石，被告認原告應自行覓妥堆置地點，核無可採。
  （二）原告於系爭工程開工之前即八十八年七月二十二日通知被告因本工程土方堆
        置場面積嚴重不足，無法容納多餘之廢棄土方，要求被告於開工前儘速指定
        面積足夠之合法堆置場，若無法指定面積足夠之合法堆置場時，則請求被告
        同意先行停工，俟被告覓得面積足夠之合法堆置場後，再行通知原告擇日開
        工，有原告八十八年七月二十二日聯營字第○七二二號函可證。又系爭工
        程設計圖固有標示「預留土設置區」，惟其目的係在垃圾場完工起用後，為
        供掩埋垃圾之預留土方（約四萬立方米），有關其餘挖出土石堆放問題未解
        決之前，系爭工程無法進行施工等情，業據證人即被告公所之清潔隊長陳成
        發到庭證述明確。又被告於八十八年四月二十二日函請台糖公司提出配合作
        業事宜，以利系爭工程發包後作業順利。復於八十八年七月二十九日函請台
        糖公司提供面積足夠且合法之堆置場所，並說明工程計畫書內現有堆置場地
        面積不足（僅一‧六公頃）且僅能暫時少量置放，若無法提供足夠且合法之
        堆置場所，將造成工程無法開工，必須辦理停工作業。再於八十八年九月二
        十八日函請台糖公司將系爭工程所產生之廢棄土方，交由被告全權處理，並
        說明現有堆置場地係供預留覆土用，故僅一‧六公頃，無法堆置全部土方（
        十七萬方米）。有被告八十八年十二月十日八八后鄉清字第八八一六七七五
        號函、八十八年七月二十九日八八后鄉清字第八八一○一三五號函、八十八
        年九月二十八日八八后鄉清字第八八一三一一○號函等影本可證。足見系爭
        工程設計圖所標示之「預留土設置區」僅能供約四萬立方米之預留覆土堆置
        ，有關其餘挖出土石之堆置地點應由被告負責處理，且在該問題未解決之前
        ，系爭工程無法進行施工。
  （三）因被告之延誤，致不能工作時，得照實際情況延長工期，系爭工程契約書第
        十五條定有明文。本件原告既僅能依據被告所指定之地點堆置挖出之土石，
        且土石堆置問題未解決之前，系爭工程無法進行施工，業如前述，則因土石
        堆置未決，致系爭工程無法進行施工，核屬因被告之延誤，致不能工作，依
        上開約定之意旨，其延誤之期間自不能列入工期計算，且不因被告就原告申
        請停工或不列計工期未予函覆准許，即認該延誤之期間仍應列入工期計算。
        又系爭工程挖出之土石，經台糖公司於八十八年十一月十五日同意交由被告
        代售，被告即將代售土石工程發包予陸玖營造廠，陸玖營造廠則於八十九年
        十月三十日申報竣工，經被告委請之監造人中琦公司依被告之指示認定系爭
        工程之工期應自八十九年十月三十一日起算，被告同意此項認定，乃通知原
        告工期應自八十九年十月三十一日起算。是系爭工程於八十九年十月三十日
        之前，應列計工期之日數，當屬原告有實際施工之二十七日，其餘自不得列
        入工期計算。
  （四）原告自八十九年十月三十一日起至九十一年十二月十二日竣工日止，應列計
        工期之日數為一百二十一日，有監造人中琦公司製作工程決算書所附之監工
        月報表可證，加計八十九年十月三十日之前，應列計之二十七日，合計僅施
        作一百四十八個工作天，如加計自八十八年七月十九日簽約日至八十八年七
        月二十八日開工之前一日依約應計入工期之九日，則原告共計使用工作天至
        多僅為一百五十七日，未逾系爭工程契約書第四條所定之一百八十個工作天
        。是原告施作系爭工程並無逾期完工之情事，被告主張原告逾期完工五百六
        十天，應扣除六千三百三十五萬六千五百八十元之工程款，即無理由。
  （五）稱承攬者，謂當事人約定，一方為他方完成一定之工作，他方俟工作完成，
        給付報酬之契約。報酬應於工作交付時給付之，無須交付者，應於工作完成
        時給付之。民法第四百九十條第一項、第五百零五條第一項分別定有明文。
        又本件工程尾款應在全部工程完工驗收後，一次付清，系爭工程契約書第二
        十一條第二款亦有明文。查系爭工程於九十一年十二月十二日施作完成，經
        被告於同年十二月二十五日驗收合格，工程尾款尚有一千零七十七萬八千五
        百六十七元尚未給付，且原告並無逾期完工，被告所為逾期扣罰之抗辯不能
        成立等情，業如前述。是原告依承攬報酬請求權之法律關係，請求被告給付
        工程尾款一千零七十七萬八千五百六十七元，暨自九十二年一月二十五日起
        至清償日止，按週年利率百分之五計算之法定遲延利息，即有理由，應予准
        許。
  （六）兩造分別陳明願供擔保請准宣告假執行及免為假執行，經核並無不合，爰各
        酌定相當之擔保金額，併准許之。
七、本件事證已臻明確，兩造其餘攻擊防禦方法及所舉證據，經審酌結果，與本件判
    決結論均無影響，爰不一一論述，附此敘明。
八、結論：原告之訴為有理由，依民事訴訟法第七十八條、第三百九十條第二項、第
    三百九十二條第二項，判決如主文。
中　　　華　　　民　　　國　　九十四　　年　　　三　　　月　　  八 　　 日
                                      臺灣臺中地方法院民事第四庭
~B法　官　張恩賜
右為正本係照原本作成。
如對本判決上訴，須於判決送達後二十日內向本院提出上訴狀（須附繕本）。
中　　　華　　　民　　　國　　九十四　　年　　　三　　　月　　  八 　　 日
~B書記官
